臺灣高雄地方法院民事裁定          100年度消債更字第241號
聲  請  人  藍秀珠
上列當事人因消費者債務清理事件聲請更生，本院裁定如下：
    主  文
聲請駁回。
聲請費用由聲請人負擔。
    理  由
一、按「債務人不能清償債務或有不能清償之虞者，得依本條例
    所定更生或清算程序，清理其債務。」、「債務人與金融機
    構協商成立者，不得聲請更生或清算，但因不可歸責於己之
    事由，致履行顯有重大困難者，不在此限。」、「本條例施
    行前，債務人依金融主管機關協調成立之中華民國銀行公會
    會員辦理消費金融案件無擔保債務協商機制與金融機構成立
    之協商，準用前項之規定。」，消費者債務清理條例第3 條
    、第151 條第5 項、第6 項分別定有明文。而消費者債務清
    理條例之立法目的，依其立法理由乃認陷於經濟上困境之消
    費者若任其於惡性循環之債務窘境中自生自滅，其將衍生嚴
    重之社會問題，致難以維持安定之社會經濟秩序，故有予之
    分別情形依更生或清算之程序清理其債務之必要，藉以妥適
    調整其與各相關債權人等間之權利義務關係，以謀求消費者
    經濟生活之更生機會，從而健全社會經濟發展，惟私法上之
    債之關係，係以當事人間之信賴關係為基礎，為社會經濟組
    織之重要支柱，故當事人於以法律行為追求自己之利益之際
    ，亦應顧及對方之利益，並考量債權債務在社會上之作用，
    本於誠實及信用之原則，行使其債權及履行其債務，故消費
    者如已與金融機構協商成立，或於本條例施行前已依金融主
    管機關協調成立之中華民國銀行公會會員辦理消費金融案件
    無擔保債務協商機制與金融機構成立協商，因此係經當事人
    行使程序選擇權所為之債務清理契約，債務人理應受該成立
    之協議所拘束，如無特殊情事，其原即應依此協商結果而為
    誠信履行，惟因慮及有些協商於成立之時，或僅考量債權數
    額之清償而未慮及債務人之經濟能力，或債務人於嗣後因經
    濟情況變更（如清償期間收入或收益不如預期）而致依約履
    行將使其陷於經濟上之困境甚或履行不能，故上開條例於此
    即另開「因不可歸責於己之事由，致履行顯有重大困難者」
    之履行例外以助債務人之更生，則已成立協商者不能或不願
    依約履行而依例外條款復聲請更生或清算者，自應就其例外
    情形嚴予審核，於該當後復核其不能清償債務或有不能清償
    之虞而使其陷於經濟上之困境時，始准之為其所負義務關係
    之調整，以避免其任意毀諾、濫用債務清理程序，而藉此善
    意之立法惡意圖謀減免債務，致使該程序陷於道德之危險，
    並因此使社會之信用緊縮而造成經濟之動盪。
二、聲請意旨略以：聲請人即債務人藍秀珠前向金融機構辦理消
    費貸款、信用卡契約、房屋貸款等致積欠有擔保及無擔保債
    務計新臺幣（下同）3,645,346 元，因無法清償債務，而於
    民國95年間依金融主管機關協調成立之中華民國銀行公會會
    員辦理消費金融案件無擔保債務協商機制，與各債權銀行達
    成分期還款協議，同意自95年6 月起分80期，並於每月10日
    以32,656元依各債權銀行債權金額比例清償各項債務至全部
    清償為止，惟因客觀收入不足，尚須支付個人必要支出及房
    屋貸款，全仰賴子女金錢協助方能繳納協商金額，惟嗣因其
    子女停止金錢協助後，實無力繳納上開協商數額，是聲請人
    未依前開分期還款協議繼續履行，乃不可歸責於聲請人之事
    由所致，而聲請人現已不能清償債務，復未經法院裁定開始
    清算程序或宣告破產，爰依法聲請准予裁定更生等語。
三、經查：
  (一)聲請人前向各金融機構辦理消費貸款、信用卡契約、國民住
    宅貸款等致積欠有擔保及無擔保債務3,654,346 元（其中包
    含高雄市政府國民住宅貸款1,739,137 元及資產公司債務32
    6,000 元），而聲請人於95年間曾依「中華民國銀行公會會
    員辦理消費金融案件無擔保債務協商機制」與最大債權銀行
    台新國際商業銀行辦理協商而與各債權人達成分期還款協議
    ，同意自95年6 月起，分80期，並於每月10日以32,656元依
    各債權銀行債權金額比例清償各項債務至全部清償為止，並
    自96年1 月起已毀諾未依約履行等情，此有財團法人金融聯
    合徵信中心前置協商專用債權人清冊及當事人綜合信用報告
    、高雄市政府催告函、元大銀行民事陳報狀等在卷可稽（卷
    第22頁至25頁、第26頁至36頁、第94頁、第76至80頁），堪
    認上情屬實。
  (二)聲請人現任職於高雄市環保局，名下有房屋1 筆，依本院10
    0 年司執字第55565 號執行案件之鑑價價格為2,498,900 元
    ，95年度至99年度申報所得每月平均收入分別為46,898元、
    48,199元、49,409、48,144元、49,566元，勞工保險投保薪
    資額為43,900元，95年協商時收入切結每月收入為40,000元
    等情，此有國稅局綜合所得稅各類所得資料清單、財產清單
    、執行命令、收入切結書、財產及收入狀況說明書等件附卷
    可證（卷第7 頁至9 頁、第121 頁至124 頁、第60頁、第81
    頁、第5 頁至第6 頁），堪認屬實。則96年毀諾當時以其96
    年申報所得平均每月收入48,199元為核算當時之清償能力基
    礎，並考量聲請人於高雄市環保局工作，每年薪資應無太大
    變動，則以其99年度申報所得之平均每月收入49,566元，於
    扣除勞健保費1,368 元後，以48,198元作為核算其現在償債
    能力之基礎。
  (三)支出部分，聲請人個人日常生活必要費用部分，審酌聲請人
    負債之現況，基於社會經濟活動之互賴及誠信，該日常生活
    所需費用，自應節制開支，不得有超越一般人最低生活標準
    之享受，否則反失衡平，本院參酌內政部社會司所公告歷年
    最低生活費一覽表，分別以96年度高雄市每人每月最低生活
    費標準10,708元以及100年度7月高雄市每人每月最低生活費
    標準11,146元為基準，則聲請人每月最低生活費除有特殊情
    形並有證據證明者外，自宜以上開基準為度始得認係必要支
    出。
  (四)綜上所述，以聲請人96年之平均每月收入48,199元為核算基
    礎，扣除每月生活費支出10,708元，尚有37,491元可供清償
    【計算式：48,199－10,708＝37,491】，應足負擔協商款32
    ,656元，故聲請人主張其有不可歸責於己之事由致履行顯有
    重大困難云云，尚難採認。且依聲請人目前每月收入48,198
    元，於扣除個人日常生活必要費用11,146元後，其餘額為37
    ,052元【計算式：48,198－11,146＝37,052】，而聲請人目
    前負債總額為3,645,346 元，如以其所有財產總值2,498,90
    0 元換價清償上開債務後，剩餘債務為1,146,446 元【計算
    式：3,645,346 －2,498,900 ＝1,146,446 】，以上開餘額
    按月攤還結果，如不計利息，僅需約2 年至3 年之期間即可
    清償完畢，審酌聲請人為47年次，正值壯年，距法定強制退
    休之年齡尚有12年，一般可預期尚有12年收入之職業生涯可
    期，力能逐期償還所欠債務，自難認聲請人有不能清償債務
    或不能清償之虞。
四、綜上所述，本件聲請人於95年間依「中華民國銀行公會會員
    辦理消費金融案件無擔保債務協商機制」與最大債權銀行協
    商成立後，並無不可歸責於己之事由，而有致履行協議有重
    大困難之例外情形，且其仍有相當收入而具履行能力，尚非
    有不能清償債務或有不能清償之虞，核與法定要件不合，本
    件聲請即無理由，自應予駁回。
五、據上論結，本件聲請為無理由，依消費者債務清理條例第11
    條第1 項、第8 條前段，裁定如主文。
中    華    民    國   100    年    10    月    28    日
                        民事庭  法  官  邱泰錄
以上正本，係照原本作成。
如不服本裁定，應於送達後10日內，向本院提出抗告狀。
中    華    民    國   100    年    10    月    28    日
                                書記官  梁竫